最高法院刑事判決　　　　　　　　　　　　　　　九十一年度台上字第一二○九號
　　上　訴　人　甲○○
右上訴人因傷害致重傷案件，不服台灣高等法院中華民國九十年十一月七日第二審更
審判決（八十九年度重上更(四)字第一七三號，起訴案號：台灣台北地方法院檢察署八
十三年度偵字第五○二七號），提起上訴，本院判決如左：
    主  文
原判決撤銷，發回台灣高等法院。
    理  由
本件原判決認定：上訴人甲○○係告訴人徐麗月之妹婿，雙方因債權債務關係，於民
國八十三年二月二十一日晚七時三十分許，在台北市○○路一○三號麒麟飯店二樓談
判發生拉扯，上訴人對眼睛部位為人體中極脆弱之組織，如出拳加以重擊，有可能造
成眼球結構之嚴重破壞，並有可能失明、毀敗其機能，有所預見，竟基於普通傷害之
故意，接續出拳二下毆打告訴人左臉頰太陽穴靠近眼睛部位及左下眼眶，致告訴人左
下眼眶瘀血二〤○‧五平方公分、左眼裂孔性視網膜剝離及左側臉頰腫脹、瘀血約三
〤三平方公分，其左眼視網膜因上開外力之傷害剝離先後經國泰醫院及榮民總醫院行
視網膜剝離手術後，左眼視網膜復貼，水晶體有中度混濁，視力為○‧○一（１／６
○），因而造成告訴人喪失左眼之視能之重傷害等情。因而撤銷第一審判決，改判論
處上訴人傷害人之身體因而致重傷罪刑，固非毫無見地。
惟查：（一）認定犯罪事實應依證據認定之，為刑事訴訟法第一百五十四條所明定，
此所謂「證據」，雖不以直接證據為限，間接證據亦包括在內，然而無論直接或間接
證據，其為訴訟上之證明，須於通常一般之人均不致於有所懷疑，而得確信其為真實
之程度者，始得據為有罪之認定；倘其證明尚未達此一程度，而有合理性之懷疑存在
，事實審法院仍採為有罪判決之基礎，即與採證法則有違。卷查國立台灣大學醫學院
附設醫院（下稱台大醫院）八十五年七月二十五日校附醫秘字第一一四七號函所附查
詢病歷資料會簽意見書雖載稱告訴人之視力下降與視網膜剝離有直接關係，然就告訴
人左眼裂孔性視網膜剝離是否於八十三年二月二十一日遭上訴人傷及左下眼眶或左臉
頰所引起並未予肯認（見原審更(一)卷一七七頁）；又行政院國軍退除役官兵輔導委員
會台北榮民醫院（下稱台北榮民醫院）九十年八月二十四日（九十）北總行字第○八
四三八號函雖載稱告訴人之視力驟減可因視網膜剝離所引起，根據（台北市立）忠孝
醫院、和平醫院及國泰醫院之病歷記載告訴人視網膜裂孔和視網膜剝離與頭部外傷，
有相當關聯性，但亦明載其醫院無法判斷告訴人左眼視網膜剝離是否因八十三年二月
二十一日之傷害所引起，其視網膜裂孔和視網膜剝離與頭部外傷，非絕對關連（不受
創亦會引起視網膜裂孔及剝離）等情（見原審更(四)卷七五頁）；至卷附內外科護理學
下冊影本內載「網膜剝離常在四十歲以後自然發生，……除非常予以治療，否則在一
至六月內會造成網膜的全部剝離。此種剝離可以是突然發生或緩慢進行的。病人可以
注意，自己的某隻眼睛其是否突然燈光或有漂浮點存在，以後幾天至數月間，會失去
某部分的視野」等語，證人李美錦證稱告訴人眼睛平時無問題，當初伊去美國與告訴
人同住，告訴人眼睛並無問題云云，以及告訴人遭上訴人毆打後，即至台北市立和平
醫院驗傷，發現左下眼眶瘀血、左側臉頰腫脹及瘀血約三〤三平方公分，而後於八十
三年二月二十五日至郭眼科、同年三月十九日及三月二十四日至台北市立忠孝醫院求
醫檢查或治療，於八十三年三月二十八日，經國泰醫院檢查發現其左眼視力變為○‧
○六等情，亦均不足據以推論告訴人左眼視力變為○‧○一，乃上訴人傷害其左下眼
眶或左臉頰所引起；是則，上述台大醫院函所附查詢病歷資料會簽意見書、台北榮民
醫院函、內外科護理學所載與李美錦證供及告訴人驗傷、求醫治療之事實，尚無法使
通常一般之人均不致於有所懷疑而得確信告訴人左眼視力變為○‧○一係上訴人傷害
其左下眼眶或左臉頰所引起，原判決竟採為判決基礎並據以認定上訴人前述傷害行為
與告訴人左眼視網膜裂孔性剝離喪失視能具有「直接因果關係」，自有違採證法則。
又告訴人遭上訴人毆傷後，既曾至上開醫院驗傷、檢查、門診治療，則其於驗傷或檢
查或門診治療時，究竟如何訴說病情？各該診斷、檢查醫師之判斷為何？告訴人之視
力減為○‧○一是否因上訴人之傷害所引起？凡此俱與認定告訴人之左眼視力減為○
‧○一是否上訴人之傷害行為所造成，至有關係，應予釐清，本院前次判決發回意旨
業已指明，乃原審仍未詳予調查，即遽行判決，亦有查證未盡之違法。（二）有罪之
判決書必須記載犯罪事實以示國家刑罰權之所由生，故其事實欄須將認定之犯罪事實
及與罪刑等適用法律有關之事項，詳確記載，然後於理由欄說明其所憑證據及認定之
理由，以使事實與理由兩相適合，方為適法。原判決事實欄既認定上訴人基於普通傷
害之意思，出拳毆打告訴人左側臉頰太陽穴靠近眼睛部位及左下眼眶二下，致告訴人
左下眼眶瘀血、左眼裂孔性視網膜剝離及左側臉頰腫脹、瘀血，其左眼視網膜因上開
外力之傷害剝離，經手術治療後，終至喪失左眼視能等情，則上訴人對其以普通傷害
之意思出拳毆打告訴人左側臉頰太陽穴靠近眼睛部位及左下眼眶，發生告訴人左眼視
能喪失之結果，是否有預見可能，攸關上訴人對該加重結果應否負責，乃原判決依刑
法第二百七十七條第二項後段論處上訴人傷害人之身體因而致重傷罪刑，竟僅於事實
欄認定上訴人對眼睛部位為人體中極脆弱之組織，如出拳加以重擊，有可能造成眼球
結構之嚴重破壞，並有可能失明、毀敗其機能，有所預見等情，而就上訴人對其出拳
毆打告訴人左側臉頰太陽穴靠近眼睛部位及左下眼眶發生告訴人左眼視能喪失之加重
結果有預見之可能，並未予明確認定、詳細記載，自失其依據。又原判決事實欄係認
定上訴人基於普通傷害之意思，出拳毆打告訴人左側臉頰太陽穴靠近眼睛部位及左下
眼眶二下等情，然其理由卻載稱上訴人出手毆打告訴人左眼，有意使告訴人眼睛受傷
等語（見原判決第三頁、第九頁），顯相互矛盾，同有可議。以上諸端，或為上訴意
旨所指摘，或為本院得依職權調查之事項，應認原判決仍有撤銷發回更審之原因。
據上論結，應依刑事訴訟法第三百九十七條、第四百零一條，判決如主文。
中      華      民      國    九十一    年      三      月      八      日
                              最高法院刑事第八庭
                                  審判長法官  莊  登  照
                                        法官  洪  明  輝
                                        法官  黃  一  鑫
                                        法官  魏  新  和
                                        法官  林  秀  夫
      右正本證明與原本無異
                                              書  記  官
中      華      民      國    九十一    年      三      月     十二     日
